【裁判字號】    88,訴,247
【裁判日期】    890229
【裁判案由】    貪污
【裁判全文】
臺灣基隆地方法院刑事判決                八十八年度訴字第二四七號
    公  訴  人  台灣基隆地方法院檢察署檢察官
    被      告  丑○○
                癸○○
                丁○○
    共      同
    選任辯護人  黃鈺華
右列被告因貪污案件，經檢察官提起公訴（八十七年度偵字第四七一九號），本院判
決如左：
    主    文
丑○○連續對於非主管或監督之事務，利用機會圖私人不法之利益，處有期徒刑陸年
。褫奪公權肆年。
所得財物新台幣壹佰捌拾萬伍仟伍佰元，應予追繳；如全部或一部無法追繳時，應追
徵其價額或以其財產抵償之。
癸○○連續對於非主管或監督之事務，利用機會圖私人不法之利益，處有期徒刑伍年
陸月。褫奪公權肆年。
所得財物新台幣壹佰柒拾肆萬玖仟陸佰陸拾陸元，應予追繳；如全部或一部無法追繳
時，應追徵其價額或以其財產抵償之。
丁○○連續對於非主管或監督之事務，利用機會圖私人不法之利益，處有期徒刑貳年
捌月。褫奪公權貳年。
所得財物新台幣壹萬仟元，應予追繳；如全部或一部無法追繳時，應追徵其價額或
以其財產抵償之。
    事    實
一、丑○○、癸○○、丁○○三人均為基隆市政府所屬南榮公墓火葬場管理所（下稱
    火葬場）技工，丑○○、癸○○自民國（下同）七十六年起至八十七年二月止，
    丁○○自八十七年三月十九日起至八十七年十一月三十日止，專門負責遺體之火
    化業務，均係依據法令從事公務之人員。緣申請火葬應提出申請人身分證、印章
    、死亡證明書，並填寫申請書，繳納規費後，始由火葬場開立火葬許可證，而火
    葬費七十六年至八十七年七月十五日止，設籍在本市者均為新台幣（下同）一千
    八百元，八十七年七月十六日起，設籍在本市者火葬費為一千元，並增列撿骨費
    為五百元。又火葬場火葬爐之班次分為每日上午九時、十一時、下午一時、三時
    等四班次，每班次同時有四個爐燃燒遺體。宥於民間習俗喪家依吉時奉厝，常造
    成吉時班次已滿，因燃燒遺體所需時間僅約四、五十分鐘，尚有剩餘時間可插隊
    火化（俗稱插爐），而遺體火化後須悉數裝入骨灰罈中，喪家多半未另行聘請撿
    骨師撿骨，丑○○、癸○○、丁○○三人分別基於概括犯意，於其等各在職期間
    ，丑○○、癸○○、丁○○或利用喪家要求配合吉時火化之情，或利用喪家未聘
    請撿骨師而無人撿骨之情，對於非主管或監督之事務，利用火化遺體之機會向有
    插爐之喪家家屬收取五千元紅包或無插爐之喪家收取一千五百元至二千元不等之
    紅包而圖私人不法之利益，丑○○取得不法利益共一百八十萬五千五百元，癸○○取得不法利益共一百七十四萬九千六百六十六元，丁○○取得不法利益共一萬
    三千元等。嗣於八十七年三月間，因辛○○檢舉，始獲知上情。
二、案經法務部調查局基隆市調查站（下稱市調站）報請台灣基隆地方法院檢察署檢
    察官偵查起訴。
    理    由
一、訊據被告丑○○、癸○○、丁○○均矢口否認有右開犯行，均辯稱：證人辛○○
    、丙○○、寅○○前後不一之證言，證人乙○○、壬○○之傳聞證據，均不足為
    被告三人有罪之積極證據，而喪家在觀念上認為會沾上穢氣，依習俗事後給二、
    三百元紅包，並無對價可言，再縱或曾收取撿骨費，因撿骨費乃喪家與被告成立
    以撿骨為內容之委任契約之代價，而插爐乃加班爐，由被告等之主管決定，非屬
    被告等之職權，縱或曾收取費用，亦係喪家自身覺得不好意思而給予紅包，饋贈
    與加班爐間，並無對價關係云云，被告丑○○另辯稱：伊與證人丙○○、辛○○
    曾因申請墓地發生糾紛，且因基隆市葬儀業職業工會爭取火葬場撿骨工作，始有
    人故意誣陷云云，被告丁○○另辯稱：案發後，伊始接任火葬場工作，不可能在
    案發後還敢收紅包云云，然查：
（一）右開事實，業據證人己○○、辛○○、丙○○、寅○○、戊○○於市調站、偵
      審中、證人子○○於市調站中、證人甲○○於偵審中、證人庚○○於市調站、
      偵查中指證歷歷，並有基隆市政府八十七年十月二十七日八七基府社行字第一
      ０二八０一號函附火葬場火葬業務承辦人員名冊暨申請流程、規費乙攬表及火
      葬場七十六年一月十二日至八十七年八月十日火化名冊原件三十八冊暨登錄影
      本等資料附卷可考。
（二）被告癸○○於市調站供稱：在八十七年三月前火葬場為配合喪家吉時火化遺體
      ，大部分喪家透過葬儀社或禮儀用品公司向火葬場接洽，要求插隊火化遺體，
      由火葬場人員視火化爐該時辰是否尚有剩餘時間，利用前後二班次火化遺體之
      空檔加速火化遺體過程，對於插爐火化遺體之喪家，我們並不主動要求喪家給
      予任何金錢，該筆費用通常均透過葬儀社或禮儀用品公司人員當場交付給我們
      ，我們收到上述喪家給我們之額外費用後，由我們火葬場內員工平分，做為日
      常用品之開銷等語（見偵查卷第三十二頁反面），徵諸證人己○○於市調站證
      稱：父親過世，當時配合大殮時辰，有透過永生公司插爐，當時先付四千元，
      未料第二天該公司表示火葬場人員要再四千元額外金額作為插爐費用，為了父
      親走得安心不願節外生枝，就再交給四千元給該公司交給火葬場人員等語（見
      偵查卷第十一頁反面），證人辛○○到庭證稱：己○○交給伊四千元，在火化
      那天，伊親自交給丑○○四千元，隔天丙○○說，火化當天晚上丑○○到店裡
      又拿四千元紅包，說原先四千元不夠等語（見本院八十八年十月二十一日訊問
    筆錄），證人丙○○到庭供稱：己○○父親過世，說要趕下午五時進納骨塔，
      他們幫忙說好給賴四千元，伊不知道將屬有無給，賴過來找伊要四千元，這是
      撿骨費用等語（見本院八十八年十一月十五日訊問筆錄），互核被告癸○○所
      供與證人己○○所證，堪認火葬場確實存有插爐而非加班爐及員工收取額外費
      用朋分花用之事實無訛。
（三）證人丙○○、寅○○、辛○○、戊○○、庚○○、甲○○歷次於市調站、偵審
      中所為證述，容或有些許出入，此乃宥於訊問筆錄時，所提問題深淺程度不同
      而有些許差異，然其等所證，對於被告丑○○、癸○○、丁○○確實有收取額
      外紅包之事實，自始至終，指陳無誤，且證人丙○○、寅○○、辛○○、戊○○、甲○○均到庭證稱：與被告丑○○、癸○○、丁○○無仇隙等語，證人其
      等或於偵查中、或於本院調查時具結，其等當不至於為些許火化業務之摩擦而
      陷自己於誣告罪嫌；又基隆市葬儀業職業工會容或為撿骨業務應屬該會工作權
      範圍而向基隆市政府有所爭取，然火葬場承辦火葬業務者，除被告丑○○、癸○○、丁○○等三人外，尚有陳聰輝、李來順、陳宏宗、李建賢、陳文龍、陳
      銀水、林漢亭、游景耀等人（見右開（一）基隆市政府函），如無額外收取紅
      包，何以未檢舉陳聰輝、李來順等人，獨檢舉被告丑○○、癸○○、丁○○﹖
      再證人寅○○到庭證稱：伊紅包有時候親自給，大部分抬棺班長轉交，如抬棺
      班長未轉交，火葬場的人會刁難，如抬棺班長給的不夠，錢會丟在地上，伊也
      會看到等語，衡諸常情，葬儀社為順遂火化遺體之過程，自會因循行情而交付
      紅包，故證人等或非親自交付紅包，惟由抬棺班長轉交紅包，應信其有徵。是
      以證人丙○○、寅○○、辛○○、戊○○、庚○○、甲○○所為證述，尚堪採
      信；末被告丑○○、癸○○、丁○○收取紅包之金額，為求慎重，均經本院再
      三詢問證人轉交紅包時間起訖、金額、何人收取等細節，經證人考慮再三而予
      以制作筆錄，則被告丑○○、癸○○、丁○○等人所圖得之不法利益，當以本
      院歷次訊問筆錄為主，再佐以市調站、偵查中之訊問筆錄始為恰當。
（四）證人丙○○到庭證稱：約八十二年九月起至八十六年十二月，有做插爐的事情
      ，都是丑○○與我們接洽，伊親自給丑○○一次六千元，一次四千元（平均為
      五千元）等語，於市調站證稱：每月約十五個客戶須安排火化，其中約三成須
      安排插爐，賴、潘二人會要求二千元撿骨紅包，並無簽收之收據等語，如右開
      （二）所述，取得不法利益由工作人員朋分花用，此部分被告丑○○、癸○○
      所得不法利益各為一百一十三萬一千元（10.5 件×2000元＝21000元、4.5 件
      ×50000元＝22500元、每月為43500 元×52月＝0000000元，平分為0000000元
      ）；證人寅○○到庭證稱：一年約二十次，包括插爐三次，二次給丑○○，一
      次給癸○○，插爐五千元，未插爐二千元，從林水木市長就任後一年，被告丑
      ○○才進來（即任職），最後一次市調站問完就沒有（八十七年八月十一日市
      調站制作筆錄），我的客戶中，丁○○任職期間只有一次，二千元，未插爐等
      語，此部分被告丑○○、癸○○、丁○○所得不法利益分別為301500元、2456
      66元、2000元（17件×2000元＝34000元，平分為17000元，被告每年丑○○加
      上一萬元插爐，共為27000元，被告癸○○每年加上五千元插爐，共為22000元
      ，二人共十一年又二月，被告丑○○所得不法利益為301500元，被告癸○○所
      得不法利益為245666元）；證人甲○○到庭證稱：大約三年前開始（八十七年
      十一月之前三年開始），以前每月平均七次，每次一千五百元，碰到誰就給誰
      ，叫夥計給丁○○二次，每次一千五百元等語，此部分被告丑○○、癸○○、
      丁○○所得不法利益分別為147000元、147000元、3000元（1500元×7 件＝10
      500元，10500元×28月＝294000元，平分各為147000元）；證人戊○○到庭證
      證稱：平均一個月五件，八十六年初至丁○○接任前，都是給丑○○、癸○○
      ，誰當班就交給誰，伊親自交給他們每月平均二件，其他有的是家屬，有的是
      里長給，伊親自交給丁○○有四次，每次均二千元，公司不作插爐等語（因家
      屬與里長給，係屬傳聞證據，未便採納），則被告丑○○、癸○○、丁○○所
      得不法利益為28000元、28000元、8000元（2000元×2 件＝4000元，4000元×
      14月＝56000元，平分為28000元）；證人庚○○於市調站證稱：八十六年四月
      接任公司經理，插爐五千元，未插爐二千至三千元，每月約十五件，其中插爐
      約二件等語（因偵查中所證，提及七十六年度之茶水費二、三百元，自以市調
      站所言較符合現況），則被告丑○○、癸○○所得不法利益分別為198000元（
      2000元×13件＝26000元，26000元加上二件插爐10000元，每月共36000元，36
      000 元×11月＝396000元，平均為198000元）；綜上所述被告丑○○、癸○○
      、丁○○所得不法利益各為0000000元、0000000元、13000元。
（五）由右述（四）可知，證人丙○○、寅○○、庚○○、戊○○、甲○○所代喪家
      給予被告丑○○、癸○○、丁○○不法利益，並非二、三百元，且其等代喪家
      交付紅包，無論有無插爐，喪家事先並無欲與被告丑○○、癸○○、丁○○達
      成撿骨契約之意思合致，此觀諸證人己○○、子○○僅知插爐要紅包四千元及
      五千元，交付紅包並非撿骨之代價可證；又被告丑○○、癸○○、丁○○對於
      未插爐之喪家收取一千五百元或二千元，此僅係事後巧立名目為撿骨費，否則
      ，對於插爐之喪家何以未曾提及撿骨費而僅要求插爐收取之紅包為四、五千元
      ﹖是以被告丑○○、癸○○、丁○○對於非其主管或監督之業務，利用火化遺
      體之機會，巧立名目收取五千元或一千五百元或二千元之紅包，而圖謀私人之
      不法利益；況基隆市政府訂定撿骨費本市為五百元，外縣市為一千元，而被告
      丑○○、癸○○、丁○○每月加班費僅一、二千元，則被告丑○○、癸○○、
      丁○○每次所收取之不法利益，遠高於被告丑○○、癸○○、丁○○之每月加
      班費及基隆市政府所訂撿骨費，其等所得不法利益尚與社會習俗去穢氣之金額
      顯不相當；再被告丁○○雖於八十七年三月遭檢舉後，始轉任於火葬場工作，
      惟此與被告丁○○是否敢收取不法利益並無絕對關係，自不足以否定被告丁○○確實曾收取不法利益之行為。
（六）綜上所述，被告丑○○、癸○○、丁○○所辯，均不足採，事證明確，犯行堪
      以認定。
二、核被告丑○○、癸○○、丁○○所為，均係犯貪污治罪條例第六條第一項第五款
    之貪污罪。公訴人雖以被告丑○○、癸○○、丁○○所為，係犯同法第五條第一
    項第三款對於職務上行為收受賄賂罪，惟關於候爐火化，須由喪家或代辦之殯葬
    業者提出申請，由櫃台人員與火葬場工作同仁確認不影響正爐火化時間，並經管
    理員同意後始可受理，此有基隆市政府八十八年十二月八日（八八）基府社行字
    第一一二九０二號函在卷為憑，則決定是否插爐，並非被告之職務上行為，且撿
    骨亦非被告丑○○、癸○○、丁○○之職務上當然之行為（此觀諸火葬場撿骨費
    另行收費可知）而喪家給予紅包亦非基於行賄之意思，僅係被告丑○○、癸○○
    、丁○○對於非主管或監督之事務，利用火化遺體之機會，圖謀私人之不法利益
    ，自係違反同法第六條第一項第五款之貪污罪，起訴法條，尚有誤會，應予變更
    。被告丑○○、癸○○、丁○○連續多次收取不法利益行為，時間緊密，所犯構
    成要件相同，顯係基於概括犯意為之，為連續犯，應從一貪污治罪條例第六條第
    一項第五款之貪污罪論處，並加重其等刑。被告丁○○所得不法利益為一萬三千
    元，在同法第十二條規定五萬元以下，依法應減輕其刑，並先加後減之。爰審酌
    被告丑○○、癸○○、丁○○身為公務員，專辦火化業務，所面對者均為身心俱
    疲之喪家，猶圖一己之利而收取不法利益，危害社會風氣甚鉅，及其等犯罪目的
    、手段、知識、品行、所生危害及犯後態度等一切情狀，分別量處如主文所示之
    刑。又被告丑○○、癸○○、丁○○所犯係貪污罪，依貪污治罪條例第十七條規
    定應予褫奪公權，爰併宣告褫奪公權如主文所示。末被告丑○○、癸○○、丁○○所得不法利益，依貪污治罪條例第十條第一項規定，應予追繳，如全部或一部
    無法追繳時，追徵其價額或以其財產抵償之。
三、據上論斷，應依刑事訴訟法第二百九十九條第一項前段、第三百條，貪污治罪條
    例第六條第一項第五款、第十條第一項、第二項、第十二條第一項、第十七條、
    第十九條，刑法第五十六條，判決如主文。
本案經檢察官蔡和憲到庭執行職務。
中      華      民      國    八十九    年      二      月    二十九    日
                                台灣基隆地方法院刑事第二庭
                                        法  官  李  麗  玲
右正本證明與原本無異。
對於本件判決如有不服，應於收受送達後十日內，向本院提出上訴書狀，上訴於臺灣
高等法院，並按他造當事人之人數附具繕本。
                                        書記官  明  祖  斌
中      華      民      國    八十九    年      三      月      八      日
附錄論罪法條：
貪污治罪條例第六條第一項第五款：
  有下列行為之一者，處五年以上有期徒刑，得併科新臺幣三千萬元以下罰金：
  五、對於非主管或監督之事務，利用職權會或身分圖私人不法之利益者。


司法院資訊處製作；財團法人民間司法改革基金會備份。
